【裁判字號】    94,抗,15
【裁判日期】    951229
【裁判案由】    清算完結
【裁判全文】
臺灣新竹地方法院民事裁定                94年度抗字第15號
抗  告  人  甲○○○
            （即日商神鋼電機股份有限公司台灣分公司之清算
              人）
                        樓
上列抗告人因聲報清算完結事件，對於中華民國94年9月23日本
院94年度司字第129號裁定提起抗告，本院裁定如下：
    主  文
原裁定廢棄。
本件准予備查。
    理  由
一、本件抗告人於原審聲報意旨略以：聲報人為日商神鋼電機股
    份有限公司台灣分公司之清算人，聲報人於就任後即開始清
    算，前經本院92年度司字第102號呈報清算人准予備查在案
    ，其後聲請准延展清算期間，並經本院以93年度司字第87
    號核准，目前業已清算完結，為此檢具清算後資產負債表、
    清算期間損益表、清算期間現金收支餘額表、董事會議事錄
    、帳簿文件保存人吳蕙伶出具之同意書、應保存之各項帳冊
    及文件清冊、財產目錄、營利事業所得稅結算申報核定通知
    書、清算申報書收據聯各乙份，依法呈報清算完結等語。
二、原審以抗告人僅將清算期間內所造具之各項簿冊送經監察人
    審查後，僅經董事會決議承認，並未提請股東會承認，與公
    司法第331條第1項之規定未合，因認抗告人就日商神鋼電機
    股份有限公司台灣分公司之清算事務顯然尚未完結，而裁定
    駁回其聲報，固非無見。惟查：
（一）按撤回、撤銷或廢止認許之外國公司，應就其在中華民國
      境內營業，或分公司所生之債權債務清算了結，所有清算
      未了之債務，仍由該外國公司清償之。前項清算，以外國
      公司在中華民國境內之負責人或分公司經理人為清算人，
      並依外國公司性質，準用本法有關各種公司之清算程序，
      公司法第380條第1項、第2項定有明文。又所謂「準用」
      ，係法律明文授權將法定案例類型之規定適用於另一類型
      之上，亦即授權式的類推適用。是於「準用」時，應審酌
      準用規定與被準用規定本質上差異，於法律情狀相類似範
      圍內為準用，而非可全部適用。
（二）本件日商神鋼電機股份有限公司台灣分公司為經認許之外
      國股份有限公司，其清算程序，依前揭公司法第380條第2
      項規定，應準用公司法股份有限公司之清算程序。又股份
      有限公司清算完結時，清算人應於15日內，造具清算期內
      收支表、損益表、連同各項簿冊，送經監察人審查，並提
      請股東會承認；上開收支表及損益表，並應於股東會承認
      後15日內，向法院聲報，公司法第331條第1項、第3項固
      定有明文。惟查，日商神鋼電機股份有限公司（神鋼電機
      株式會社）為依據日本法令設立之外國公司，其在中華民
      國境內分公司辦理清算程序雖須依中華民國法令，惟決議
      其在中華民國境內設立分公司及嗣後分公司是否解散辦理
      清算，則須從日本法令。查日本商法於日本平成17年（即
      民國94年）6月間修正，名稱變更為日本「會社法」，並
      於同年7月26日公布，自日本平成18年（即民國95年）5月
      1 日生效施行。依據日本會社法第295條規定，股份有限
      公司股東會可決議事項，限於法令及公司章程等相關規定
      事項（修正前日本商法第230條之10），另該法第362條第
      4 項第4款（修正前日本商法第260條第2項第4款）規定，
      股份有限公司之「分公司以及其他重要組織之設置、變更
      及廢止」為董事會決議事項，有抗告人提出之日本會社法
      條文節本及譯文附卷可稽。易言之，日本會社法有關股份
      有限公司法定業務之執行原則應由董事會決議，在法令及
      公司章程明訂事項外，股東會之決議視為無效，是除於公
      司章程內特別明定分公司之設立及廢止得由股東會決議外
      ，股東會不得決議分公司之設立及廢止。查日商神鋼電機
      股份有限公司（神鋼電機株式會社）章程對分公司之設立
      存廢並無特別規定，有抗告人提出之神鋼電機株式會社定
      款附卷可稽，依前揭說明，自屬董事會職權。是本件日商
      神鋼電機股份有限公司台灣分公司之設立存廢既均由日商
      神鋼電機股份有限公司（神鋼電機株式會社）董事會決議
      ，而未經股東會，於清算人清算完結造具各項簿冊，送請
      承認之情形，應認提交董事會決議方是，否則無異強令與
      分公司設立廢止無關之股東會，於清算完結時卻必需負起
      監督之責，殊非合理。
（三）又股東會對於公司解散、合併或分割之決議，應有代表已
      發行股份總數三分之二以上股份股東之出席，以出席股東
      表決權過半數之同意行之，公司法第316條第1項定有明文
      。亦即，股份有限公司之解散，除有章程所定解散事由、
      公司所營事業已成就或不能成就、股東人數不足、破產、
      主管機關命令或法院裁定解散之情形外，應經股東會之輕
      度特別決議。是股份有限公司於解散後清算完結時，清算
      人自應將造具之各項簿冊提交股東會承認，以求權責相符
      。然查本件日商神鋼電機股份有限公司台灣分公司為日商
      神鋼電機股份有限公司（神鋼電機株式會社）在台灣所設
      立之分公司，其結束營業並無涉及本公司法人格之消滅，
      且原屬董事會權責事項，實亦無經股東會承認之必要。
（四）綜上所述，本件日商神鋼電機股份有限公司台灣分公司解
      散辦理清算完結，依公司法第380條第2項規定雖準用同法
      第331條規定，但準用範圍應不包括須經股東會承認之規
      定，而應參酌日本會社法及日商神鋼電機股份有限公司（
      神鋼電機株式會社）章程規定，即分公司之設立、廢止原
      屬董事會決議事項，而認清算人於清算完結時將清算表冊
      送經董事會承認為已足。從而，本件抗告人主張其已造具
      清算期內收支表、損益表、連同各項簿冊送請日商神鋼電
      機股份有限公司董事會承認，並提出清算後資產負債表、
      清算期間損益表、清算期間現金收支餘額表、董事會議事
      錄、帳簿文件保存人吳蕙伶出具之同意書、應保存之各項
      帳冊及文件清冊、財產目錄、營利事業所得稅結算申報核
      定通知書、清算申報書收據聯等件為證，即應認抗告人已
      踐行法定清算程序，原法院駁回其清算完結之聲報，容有
      未洽；抗告意旨指摘原法院之裁定不當，求予廢棄，非無
      理由，應由本院予以廢棄，並諭知准予備查。
三、據上論結，本件抗告為有理由，爰裁定如主文。
中    華    民    國    95    年    12    月    29    日
                  民事第二庭    審判長法  官  楊明箴
                                      法  官  彭淑苑
                                      法  官  黃美盈
以上正本係照原本作成。
本裁定除以違背法令為理由，不得再抗告。
中    華    民    國    95    年    12    月    29    日
                                      書記官  許麗汝


司法院資訊處製作；財團法人民間司法改革基金會備份。
